【裁判字號】    92,重訴,5
【裁判日期】    920317
【裁判案由】    返還土地等
【裁判全文】
臺灣基隆地方法院民事判決                            九十二年度重訴字第五號
    原      告  長億實業股份有限公司
    法定代理人  丙○○
    訴訟代理人  張睿文律師
    複  代理人  甲○○
    被      告  乙○○
                              .
右當事人間請求返還土地等事件，本院判決如左：
    主    文
被告應將坐落基隆市○○區○○段港口小段三八五地號土地面積一九○○七平方公尺
所有權應有部分一○○○○○分之五二六，及其上基隆市○○區○○段港口小段七五
七建號即門牌號碼基隆市○○區○○街六五巷八四號鋼筋混凝土造地下層及四層樓房
總面積一六七點八○平方公尺暨附屬建物所有權全部移轉登記與原告。
訴訟費用由被告負擔。
    事    實
甲、原告方面
一、聲明：求為判決如主文第一項所示。
二、陳述：
  (一)被告於民國八十五年九月三日與原告簽訂不動產買賣契約書，以總價新臺幣（下
    同）八百八十七萬五千元，向原告買受坐落基隆市○○區○○段港口小段三八五
    地號（原為一一四之一八地號）土地面積一九○○七平方公尺所有權應有部分一
    ○○○○○分之五二六，及其上「椰林」特區當時編號為Ｆ○三八之地上四層、
    地下一層房屋即基隆市○○區○○段港口小段七五七建號門牌號碼基隆市○○區
    ○○街六五巷八四號房屋所有權全部（以下簡稱系爭不動產）。依兩造簽訂之契
    約第七條第一項、第三項約定，須由原告為被告尋覓金融機構辦理貸款繳納買賣
    價款中之六百四十八萬元，且被告應於原告通知辦理所有權移轉用印時，簽發相
    當於貸款總金額之本票作為繳納買賣價金之保證。嗣原告於八十九一月十九日將
    系爭不動產所有權移轉登記為被告所有，然被告因無工作證明或投資證明，不能
    提出適當之財力證明致無法辦妥銀行貸款，且被告所簽發之本票亦未獲兌現，原
    告遂於八十九年十月聲請本票強制執行裁定，並於九十一年七月二十三日以存證
    信函催告被告繳交價金，惟被告置之不理，原告自得依買賣契約第六條之約定解
    除契約，爰以本起訴狀繕本之送達為解除契約之意思表示並沒收已繳價金以作為
    違約金。
  (二)按契約解除時，當事人雙方回復原狀之義務，除法律另有規定或契約另有訂定外
    ，由他方所受領之給付物，應返還之；又無法律上之原因而受利益，致他人受損
    害者，應返還其利益，雖有法律上之原因，而其後已不存在者，亦同；民法第二
    百五十九條、第一百七十九條分別定有明文。兩造間買賣契約既經原告解除，則
    被告所受領原告移轉系爭不動產所有權登記，自應返還原告，且無法律上之原因
    致原告受有損害，並具有因果關係，為此依民法第二百五十九條、第一百七十九
    條之規定，求為命被告將系爭不動產所有權移轉登記與原告之判決。
三、證據：提出不動產買賣契約書、土地暨建物登記謄本、本票、臺灣臺北地方法院
    八十九年度票字第三六○九六號民事裁定、臺北體育場郵局第二九二八號存證信
    函、掛號郵件收件回執、土地暨建物所有權狀影本各一件。
乙、被告方面
    被告未於言詞辯論期日到場，亦未提出書狀作何聲明或陳述。
    理    由
一、本件被告未於言詞辯論期日到場，核無民事訴訟法第三百八十六條列各款情形，
    爰依原告之聲請，由其一造辯論而為判決。
二、原告主張：兩造於八十五年九月三日簽訂不動產買賣契約書，被告以八百八十七
    萬五千元向原告買受坐落基隆市○○區○○段港口小段三八五地號土地面積一九
    ○○七平方公尺所有權應有部分一○○○○○分之五二六，及其上基隆市○○區
    ○○段港口小段七五七建號門牌號碼基隆市○○區○○街六五巷八四號地上四層
    、地上一層房屋所有權全部。原告已於八十九一月十九日將系爭不動產所有權移
    轉登記為被告所有，然被告因無工作證明或投資證明，不能提出適當之財力證明
    致無法辦妥銀行貸款，且未依規定一次繳付結清尾款，已違反買賣契約第七條之
    約定，經原告於九十一年七月二十三日以臺北體育場郵局第二九二八號存證信函
    催告被告於函到五日內辦理交屋暨以現金結算應付款項，逾期即依契約第六條約
    定辦理，惟被告置之不理等事實，業據其提出不動產買賣契約書、土地暨建物登
    記謄本、臺北體育場郵局第二九二八號存證信函、掛號郵件收件回執、土地暨建
    物所有權狀影本各一件為證，被告經合法通知未於言詞辯論期日到場，亦未提出
    書狀作何聲明或陳述，堪認原告之主張為真實。
三、查兩造所簽訂不動產買賣契約書第七條第一項約定：「本契約第四條房地總價款
    內陸佰肆拾萬元正，甲方（即被告）需向金融機構申辦貸款繳付乙方（即原告）
    ，甲方授權乙方全權依約定覓妥金融機構及統籌辦妥一切貸款手續。‧‧‧若因
    可歸責於甲方之因素，致無法貸款時，甲方應於乙方通知十五日內將全部貸款金
    額一次付給乙方。」，另第六條第一項約定：「甲方除因不可抗力及可歸責於乙
    方之事由外，如不按期繳款時，每逾一日應按所欠繳之自備價款千分之一計算滯
    納金，於補繳各該期款時一併繳付乙方。若逾期達七日時經乙方書面催告後五日
    內仍不繳付時，視同甲方違約，乙方得不再經催告逕行解除本契約並沒收甲方已
    繳付之全部價款充作懲罰性違約金。」，被告既未依約給付貸款之金額，經原告
    催告後仍未付清，則原告解除系爭不動產買賣契約，洵屬有據。
四、按契約解除時雙方互負回復原狀之義務，民法第二百五十九條定有明文。原告已
    經合法解除系爭不動產契約，被告應負回復原狀義務，而原告已將系爭不動產移
    轉登記為被告名義，原告自得依契約解除後回復原狀請求權，請求被告將系爭不
    動產之所有權返還登記與原告。另依民法第一百七十九條規定，凡無法律上原因
    而因他人之給付受利益，致他人受損害者，應負歸還其利益之義務（最高法院十
    八年度上字第一一九二號判例意旨參照）。而解除契約，係指契約當事人之一方
    ，行使解除權而使契約自始歸於消滅者而言。債之契約既溯及的消滅，則因契約
    之履行而受益之一方，即欠缺法律上之原因，形成不當得利（最高法院八十二年
    度台上字第一二九二號判決意旨參照）。系爭不動產買賣契約已由原告合法解除
    ，則被告即屬無法律上之原因而受有系爭不動產應有部分所有權移轉登記之利益
    ，致原告受有損害，原告請求返還，自無不合。
五、綜上所述，系爭不動產買賣契約既經原告合法解除，從而，原告依回復原狀及不
    當得利之法律關係，請求被告應將坐落基隆市○○區○○段港口小段三八五地號
    土地面積一九○○七平方公尺所有權應有部分一○○○○○分之五二六，及其上
    基隆市○○區○○段港口小段七五七建號即門牌號碼基隆市○○區○○街六五巷
    八四號鋼筋混凝土造地下層及四層壹樓房總面積一六七點八○平方公尺暨附屬建
    物所有權全部移轉登記與原告，為有理由，應予准許。
據上論結，本件原告之訴為有理由，依民事訴訟法第三百八十五條第一項前段、第七
十八條，判決如主文。
中      華      民      國    九十二    年      三      月    十七      日
~B臺灣基隆地方法院民事庭
~B    法      官  陳湘琳
右為正本係照原本作成。
對於本判決如有不服，須於判決送達後二十日內，向本院提出上訴書狀，上訴於臺灣
高等法院，並按他造當事人之人數附具繕本。
中      華      民      國    九十二    年      三      月    十八      日
~B    法院書記官  許世賢


司法院資訊處製作；財團法人民間司法改革基金會備份。
